臺灣基隆地方法院民事判決　　　　　　　 93年度訴字第346號
　　原　　　告　癸○○
　　訴訟代理人　王永春律師
　　被　　　告　戊　○
　　　　　　　　壬　○
　　　　　　　　寅○○
　　　　　　　　丑○○
　　　　　　　　丁○○○
　　　　　　　　甲○○○
　　　　　　　　庚○○
　　　　　　　　丙○○
　　上　一　人
　　訴訟代理人　乙○○
　　被　　　告　辛○○
　　　　　　　　辰○○
　　　　　　　　子○○
　　　　　　　　卯○○
　　　　　　　　己○○
上列當事人間請求拆屋還地等事件，本院於民國94年8 月19日言
詞辯論終結，並判決如下：
    主      文
被告戊○、壬○、寅○○、丑○○、丁○○○、甲○○○、庚○○應將坐落在臺北縣金山鄉○○段第四四九地號土地如附圖四四
九（丁）部分所示暨坐落在同段第四五四地號土地如附圖四五四
（丙）部分所示之地上建物（門牌號碼「臺北縣金山鄉○○路七
十四號」房屋之部分結構體；占用土地面積總計四點四平方公尺
）拆除，並將上開土地返還原告及其他共有人。
被告丙○○應將坐落在臺北縣金山鄉○○段第四四九地號土地如
附圖四四九（戊）部分所示暨坐落在同段第四五四地號土地如附
圖四五四（丁）部分所示之地上建物（門牌號碼「臺北縣金山鄉
○○路六十八號」房屋之部分結構體；占用土地面積總計八點七
三平方公尺）拆除，並將上開土地返還原告及其他共有人。
被告辛○○應將坐落在臺北縣金山鄉○○段第四五四地號土地如
附圖四五四（乙）部分所示之地上建物（門牌號碼「臺北縣金山
鄉○○路六十四號」房屋之部分結構體；占用土地面積總計十點
三六平方公尺）拆除，並將上開土地返還原告及其他共有人。
被告辰○○應將坐落在臺北縣金山鄉○○段第四四九地號土地如
附圖四四九（甲）部分所示之地上建物（門牌號碼「臺北縣金山
鄉○○路五十二號」房屋之部分結構體；占用土地面積總計三點
二一平方公尺）拆除，並將上開土地返還原告及其他共有人。
被告戊○、壬○、寅○○、丑○○、丁○○○、甲○○○、庚○○應共同給付原告及其他共有人新臺幣柒佰伍拾貳元，及自民國
九十四年八月十八日起至拆屋還地之日止，按年給付新臺幣壹佰
陸拾柒元。
被告丙○○應給付原告及其他共有人新臺幣壹仟肆佰玖拾肆元，
及自民國九十四年八月十八日起至拆屋還地之日止，按年給付新
臺幣佰拾貳元。
被告辛○○應給付原告及其他共有人新臺幣壹仟柒佰柒拾元，
及自民國九十四年八月十八日起至拆屋還地之日止，按年給付新
臺幣佰玖拾肆元。
被告辰○○應給付原告及其他共有人新臺幣伍佰肆拾玖元，及自
民國九十四年八月十八日起至拆屋還地之日止，按年給付新臺幣
壹佰貳拾貳元。
原告其餘之訴駁回。
訴訟費用由被告戊○、壬○、寅○○、丑○○、丁○○○、甲○○○、庚○○共同負擔萬分之佰伍拾柒；被告丙○○負擔萬分
之柒佰零柒；被告辛○○負擔萬分之捌佰肆拾；被告辰○○負擔
萬分之貳佰陸拾；餘由原告負擔。
本判決原告勝訴部分，得假執行。
原告其餘假執行之聲請駁回。
    事實及理由
一、被告卯○○、己○○、辛○○、辰○○、壬○、戊○、寅○○、丑○○、丁○○○、誤許秀碧、庚○○經合法通知，未
    於言詞辯論期日到場，核無民事訴訟法第三百八十六條各款
    所列情形，爰依民事訴訟法第三百八十五條第一項前段之規
    定，准原告之聲請，由其一造辯論而為判決。
二、按訴狀送達後，原告不得將原訴變更或追加他訴，但擴張或
    減縮應受判決事項之聲明者，不在此限，民事訴訟法第二百
    五十五條第一項第三款定有明文。茲原告依不當得利之法律
    關係對被告起訴請求返還其所受利得，本係主張應按如附表
    一之計算方式核算相當於租金之利益，暨請求被告給付如附
    表一所示之金額（參見原告補正後之起訴狀）；嗣於本院審
    理時，先則聲明變更應按如附表二之計算方式核算相當於租
    金之利益，暨請求被告給付如附表二所示之金額（參見原告
    93年12月更正訴之聲明暨準備和追加被告和撤回部分起訴狀
    ）；次則聲明變更應按如附表三之計算方式核算相當於租金
    之利益，暨請求被告給付如附表三所示之金額（參見本院94
    年3 月11日言詞辯論筆錄；本院94年8 月19日言詞辯論筆錄
    ）。核屬不變更訴訟標的而減縮應受判決事項之聲明，尚無
    不合，應予准許。
三、次按訴狀送達後，原告不得將原訴變更或追加他訴。但該訴
    訟標的對於數人必須合一確定時，追加其原非當事人之人為
    當事人者，不在此限。民事訴訟法第二百五十五條第一項第
    五款亦有明定。經查：
  1.原告本係以未辦保存登記之「臺北縣金山鄉○○路74號」建
    物無權占用系爭土地為由，起訴請求被告戊○拆屋還地暨返
    還不當得利；嗣於本院審理時，則具狀聲明追加其他公同共
    有人（事實上處分權之公同共有）即被告壬○、寅○○、丑
    ○○、丁○○○、誤許秀碧、庚○○（參見原告94年5 月20
    日陳報及補正暨追加狀；本院94年8 月19日言詞辯論筆錄）
    ，核與首開規定相符，應予准許。
  2.原告本係另以未辦保存登記之「臺北縣金山鄉○○路54號」
    建物無權占用系爭土地為由，起訴請求被告子○○拆屋還地
    暨返還不當得利；乃於本院審理時，先則具狀改列其被告為
    「許李琴」其人（參見原告94年5 月20日陳報及補正暨追加
    狀；原告僅將此部分請求之被告，逕自「子○○」改列為「
    許李琴」，而未曾為追加被告許李琴之表示）；嗣則當庭表
    示此乃追加被告許李琴之意云云（參見本院94年8 月19日言
    詞辯論筆錄）。惟查，上開建物之事實上處分權人，實僅許
    李琴一人；茲原告以「無」事實上處分權之子○○為其起訴
    請求拆屋還地暨返還不當得利之對象，則其此部分請求，本
    已無據（詳見本院後述）；乃竟又追加與被告子○○毫無「
    合一確定」關係之被告許李琴，則其此部分追加，亦於法未
    合，不能准許。
四、原告起訴主張：
  (一)坐落臺北縣金山鄉○○段第448 地號、第449 地號、第454
    地號三筆土地，即系爭土地，乃原告及其他共有人所有，被
    告並無可資占有、使用之合法權源，乃被告所有（事實上處
    分權）之下列未辦保存登記建物，竟無權占用系爭土地，其
    各別占用之位置、面積如下：
  1.被告戊○、壬○、寅○○、丑○○、丁○○○、甲○○○、
    庚○○公同共有，門牌號碼「臺北縣金山鄉○○路74號」建
    物（下稱74號建物）之部分結構體，占用系爭第449 地號土
    地，位置如附圖449 （丁）之所示（面積0.30平方公尺）；
    暨系爭第454 地號土地，位置如附圖454 （丙）之所示（面
    積4.10平方公尺），占用面積總計4.4 平方公尺；
  2.被告丙○○所有，門牌號碼「臺北縣金山鄉○○路68號」建
    物（下稱68號建物）之部分結構體，占用系爭第449 地號土
    地，位置如附圖449 （戊）之所示（面積1.99平方公尺）；
    暨系爭第454 地號土地，位置如附圖454 （丁）之所示（面
    積6.74平方公尺），占用面積總計8.73平方公尺；
  3.被告辛○○所有，門牌號碼「臺北縣金山鄉○○路64號」建
    物（下稱64號建物）之部分結構體，占用系爭第454 地號土
    地，占用面積10.36 平方公尺，位置如附圖454 （乙）之所
    示；
  4.被告辰○○所有，門牌號碼「臺北縣金山鄉○○路52號」建
    物（下稱52號建物）之部分結構體，占用系爭第449 地號土
    地，占用面積3.21平方公尺，位置如附圖449 （甲）之所示
    。
  5.被告子○○所有，門牌號碼「臺北縣金山鄉○○路54號」建
    物（下稱54號建物）之部分結構體，占用系爭第449 地號土
    地，占用面積69.99 平方公尺，位置如附圖449 （乙）之所
    示；
  6.被告卯○○所有，門牌號碼「臺北縣金山鄉○○路66號」建
    物（下稱66號建物）之部分結構體，占用系爭第448 地號土
    地，占用面積20.18 平方公尺，位置則如附圖448 （乙）之
    所示；
  7.被告己○○所有，門牌號碼「臺北縣金山鄉○○路58號」建
    物（下稱58號建物）之部分結構體，占用系爭第448 地號土
    地，占用面積6.53平方公尺，位置則如附圖448 （甲）之所
    示；
  (二)為此，原告乃本於所有權人之地位，依民法第八百二十一條
    、第七百六十七條規定，訴請被告將上開建物占用系爭土地
    部分拆除，將其坐落基地返還原告及其他共有人；併依民法
    第一百七十九條規定，請求被告返還原告及其他共有人自90
    年2 月18日起，至93年7 月5 日止，按系爭土地申報地價之
    年息10% 計算相當於土地租金之利得，暨自93年7 月6 日起
    ，至拆屋還地之日止，依上開標準核算，按年給付全體共有
    人相當於租金之利得，詳如附表三之所示；暨為願供擔保請
    准宣告假執行之聲明。
五、被告戊○、丙○○、辛○○、辰○○、子○○、卯○○、己○○固不否認上開建物部分結構體坐落系爭土地之事實，惟
    一致抗辯稱：上開建物興建年代已久，伊等亦曾分擔地價稅
    或相關稅費；又伊等實有價購系爭土地之意願，惜兩造不能
    就買賣價金達成合意，而迄今未果等語，並求為駁回原告之
    訴。
六、本院得心證之理由：
  (一)被告戊○、壬○、寅○○、丑○○、丁○○○、甲○○○、
    庚○○、丙○○、辛○○、辰○○之部分：
  1.原告主張系爭土地乃原告及其他共有人所有，乃被告戊○、
    壬○、寅○○、丑○○、丁○○○、甲○○○、庚○○公同
    共有之74號建物，其部分結構體竟占用系爭第449 地號土地
    ，位置如附圖449 （丁）之所示（面積0.30平方公尺）暨占
    用系爭第454 地號土地，位置如附圖454 （丙）之所示（面
    積4.10平方公尺），占用面積總計4.4 平方公尺；而被告丙○○所有之68號建物，其部分結構體則係占用系爭第449 地
    號土地，位置如附圖449 （戊）之所示（面積1.99平方公尺
    ）；暨占用系爭第454 地號土地，位置如附圖454 （丁）之
    所示（面積6.74平方公尺），占用面積總計8.73平方公尺；
    至被告辛○○所有之64號建物，其部分結構體則占用系爭第
    454 地號土地，占用面積10.36 平方公尺，位置如附圖454
    （乙）之所示；被告辰○○所有之52號建物，其部分結構體
    則另占用系爭第449 地號土地，占用面積3.21平方公尺，位
    置如附圖449 （甲）之所示。此除據原告提出與其主張相符
    之土地登記謄本、74號建物納稅義務人李金標（已死亡）之
    繼承系統表、戶籍謄本等件為證，並為被告戊○、壬○、寅
    ○○、丑○○、丁○○○、甲○○○、庚○○、丙○○、辛○○、辰○○所不爭；復經本院職權向臺北縣稅捐稽徵處淡
    水分處函查74號建物、68號建物、64號建物、52號建物稅籍
    資料無訛，有臺北縣稅捐稽徵處淡水分處94年4 月4 日北稅
    淡二字第0940006148號函暨各房屋課稅現值核計表在卷可參
    ，暨於93年10月7 日，會同臺北縣汐止地政事務所人員前往
    現場履勘及囑託臺北縣汐止地政事務所丈量無誤，製有勘驗
    筆錄（包括現場照片20張）、土地複丈成果圖（即本判決附
    圖）在卷可按。綜合上情以觀，自堪信原告此部分之主張為
    真實。
  2.按所有人對於無權占有或侵奪其所有物者，得請求返還之，
    對於妨害其所有權者，得請求除去之，民法第七百六十七條
    前段、中段分別定有明文；而以無權占有為原因，請求返還
    所有物之訴，被告倘係以「非無權占有」資為抗辯者，原告
    就被告無權占有之事實，並不負舉證責任。換言之，被告應
    就其取得占有係有正當權源之事實，舉證證明；倘被告不能
    證明其占有權源，則自應認原告之請求為有理由（最高法院
    92年度臺上字第312 號判決意旨參照）。茲被告戊○、丙○○、辛○○、辰○○固係以前情置辯；至被告壬○、寅○○
    、丑○○、丁○○○、甲○○○、庚○○則未到庭爭執，亦
    未提出準備書狀為任何聲明或陳述。惟查，被告戊○、丙○○、辛○○、辰○○並未說明其究係本於何種權源占有系爭
    土地，是本院已難就其事由而為審認；其次，兩造能否就買
    賣價金達成意思合致，核非無權占有人得持以對抗土地所有
    權人之事由，亦不能影響被告無權占地之事實，是被告自無
    由恃此而拒絕拆屋還地。蓋建物之事實上處分權（類似所有
    權權能之集合）與建物坐落基地之使用權利，在法律上，乃
    屬個別獨立之權源，是被告縱已依法取得系爭建物之事實上
    處分權，然此並不代表被告即可合法享有占有使用「系爭建
    物坐落基地」之權利；茲被告就其占有系爭土地之權源，既
    不能合理盡其說明責任，復未曾舉證以明其實，則其抗辯有
    權占有云云，本院自然無可憑信。準此，原告本於其所有權
    人之地位，依民法第七百六十七條規定，請求無權占有人即
    被告戊○、壬○、寅○○、丑○○、丁○○○、甲○○○、
    庚○○、丙○○、辛○○、辰○○拆除系爭建物坐落在系爭
    土地之結構體，並將該部分土地返還原告及其他共有人，核
    屬有據，並應准許。
  3.次按無法律上之原因而受利益，致他人受損害，應返還其利
    益，民法第一百七十九條亦有明白規定；而無權占有他人房
    屋或土地，可能獲得相當於租金之利益，此復為社會一般通
    常之觀念（最高法院61年臺上字第1695號判例可資參照）。
    查被告戊○、壬○、寅○○、丑○○、丁○○○、甲○○○
    、庚○○、丙○○、辛○○、辰○○既係無權占用系爭土地
    ，則其顯係無法律上之原因而受有利益，並致原告受有損害
    ；準此，原告本於不當得利之法律關係，起訴請求被告戊○
    等人返還其利得予全體共有人，自亦有據。惟被告戊○等人
    因無權占有而得受之利益，實乃其「使用」本身，因其性質
    無從返還，是自應以「相當於租金」之價額為其返還之價額
    。再按城市地方房屋租金，以不超過土地及其建築物申報總
    價額年息百分之十為限；土地申報總價額，依法定地價，建
    築物價額，依該管市縣地政機關估定之價額，土地所有權人
    依土地法所申報之地價為法定地價，在平均地權條例實施區
    域，法定地價係指土地所有人於地政機關舉辦規定地價或重
    新規定地價時之公告期間內申報之地價，未於該期間內申報
    者，以公告地價之百分之八十為其申報地價。土地法第九十
    七條第一項、土地法施行法第二十五條、第一百四十八條及
    平均地權條例第十六條亦分別規定甚明。又土地法第九十七
    條第一項之所謂年息10% 為限，乃指租金之最高限額而言，
    並非必須照申報價額年息10% 計算之，尚須斟酌基地之位置
    ，工商繁榮程度、使用人利用基地之經濟價值、所受利益，
    彼等關係及社會感情等情事，以為決定（最高法院68年度臺
    上字第371 號判例意旨參照）。再者，利息、紅利、租金、
    贍養費、退職金及其他一年或不及一年之定期給付債權，其
    各期給付請求權，因五年間不行使而消滅，民法第一百二十
    六條亦有明文；而凡無法律上之原因而獲得相當於租金之利
    益，致他人受損害時，如該他人之返還利益請求權，已逾租
    金短期消滅時效之期間，對於相當於已罹消滅時效之租金之
    利益，即不得依不當得利之法則，請求返還，此復為我國終
    審機關向來所持之見解。茲據此核算本件原告所得請求相當
    於租金之不當得利如下：
  (1)系爭建物占用系爭土地之面積：
    系爭74號建物（被告戊○、壬○、寅○○、丑○○、丁○○○、甲○○○、庚○○所共有）：
      占用系爭第449 地號土地之面積：0.30平方公尺（位置如
      附圖449 （丁）之所示）；
      占用系爭第454 地號土地之面積：4.10平方公尺（位置如
      附圖454 （丙）之所示）。
    系爭68號建物（被告丙○○所有）：
      占用系爭第449 地號土地之面積：1.99平方公尺（位置如
      附圖449 （戊）之所示）；
      占用系爭第454 地號土地之面積：6.74平方公尺（位置如
      附圖454 （丁）之所示）。
    系爭64號建物（被告辛○○所有）：
      占用系爭第454 地號土地之面積：10.36 平方公尺（位置
      如附圖454 （乙）之所示）。
    系爭52號建物（被告辰○○所有）：
      占用系爭第449 地號土地之面積：3.21平方公尺（位置如
      附圖449 （甲）之所示）。
  (2)原告係請求自90年2 月18日起，核算本件相當於租金之不當
    得利，核與首開說明相符，尚無不當；又依原告提出之地價
    謄本記載，系爭三筆土地於此期間之各年申報地價，其每平
    方公尺均為760 元（760 元/平方公尺）。
  (3)本院審酌系爭房地之地理位置偏遠，附近無便利商店或類似
    商家，商業活動少，雖緊臨馬路，然每日僅有金山鄉公所以
    三班制小型車固定進出接駁，交通不便，此業經本院於93年
    10月7 日勘驗無誤，有上開勘驗筆錄在卷可參，因認原告請
    求以系爭土地申報地價之年息10% 計算租金利益，實屬過高
    ；本件應以系爭土地申報地價之年息5%計算，始為適當。
  (4)按諸前述標準計算，被告戊○等人無權占用系爭土地如附圖
    所示，自90年2 月18日起，至拆屋還地之日止，其每年可獲
    得相當於租金之利益如下：
    系爭74號建物（被告戊○、壬○、寅○○、丑○○、丁○○○、甲○○○、庚○○所公同共有）每月相當於租金之
      利益為167 元。其計算式如下：
      760x（0.30+4.10）x5%=167.2元（元以下四捨五入）
    系爭68號建物（被告丙○○所有）每月相當於租金之利益
      為332 元。其計算式如下：
      760x（1.99+6.74）賴學良x5%=331.74 元（元以下四捨五
      入）
    系爭64號建物（被告辛○○所有）每月相當於租金之利益
      為394 元。其計算式如下：
      760x10.36x5%=393.68 元（元以下四捨五入）
    系爭52號建物（被告辰○○所有）每月相當於租金之利益
      為122 元。其計算式如下：
      760x3.21x5%=121.98元（元以下四捨五入）
  (5)綜上，本件原告所得對被告戊○等人請求返還之利得數額如
    下：
    被告戊○等人無權占用系爭土地如附圖所示，自90年2 月
      18日起，至本院言詞辯論終結（94年8 月19日）以前之94
      年8月17日止，總計4.5年（即4年又6個月），所應返還原
      告及其他共有人相當於租金之不當得利如下：
      (甲)被告戊○、壬○、寅○○、丑○○、丁○○○、甲○○○、庚○○部分：總計752 元。其計算式如下：
        167x4.5=751.5 元（元以下四捨五入）
      (乙)被告丙○○部分：總計1,494 元。其計算式如下：
        332x4.5=1,494 元
      (丙)被告辛○○部分：總計1,773 元。其計算式如下：
        394x4.5=1,773 元
      (丁)被告辰○○部分：總計549 元。其計算式如下：
        122x4.5=549 元
    被告戊○等人無權占用系爭土地如附圖所示，自94年8 月
      18日起，至拆屋還地之日止，應按年給付原告及其他共有
      人相當於租金之不當得利如下：
      (甲)被告戊○、壬○、寅○○、丑○○、丁○○○、甲○○○、庚○○應共同按年給付原告及其他共有人相當於租
        金之利益為167 元。
      (乙)被告丙○○應按年給付原告及其他共有人相當於租金之
        利益為332 元。
      (丙)被告辛○○應按年給付原告及其他共有人相當於租金之
        利益為394元。
      (丁)被告辰○○應按年給付原告及其他共有人相當於租金之
        利益為122元。
  (6)原告於本院言詞辯論終結以前，就本件履行期尚未屆至之部
    分，即原告主張被告戊○等人自94年8 月18日起，至拆屋還
    地之日止，應按年給付原告及其他共有人相當於租金之不當
    得利之請求，核其性質，係屬「將來給付之訴」。按請求將
    來給付之訴，以有預為請求之必要者為限，得提起之。民事
    訴訟法第二百四十六條定有明文。茲兩造既就被告戊○等人
    應否拆屋還地，尚有爭執；參之被告戊○等人自無權占用系
    爭土地至今，確亦未曾對原告為任何相當於租金之給付，則
    被告戊○等人日後會否按時履行，即屬可疑。職故，原告就
    本件履行期尚未屆至之部分，自有預先起訴請求之必要；準
    此，原告依其主張，提起本件現在給付之訴，併為上開將來
    給付訴訟之請求，核屬正當，應予准許。併此指明。
  (二)被告子○○部分：
    查54號建物現係由訴外人許李琴支配使用，惟訴外人許李琴
    因脊椎開刀、行動不便，乃委由其子即被告子○○代其出面
    與原告斡旋處理等情節，業據被告子○○敘明在卷（本院94
    年8 月19日言詞辯論筆錄）；復經本院職權向臺北縣稅捐稽
    徵處淡水分處函查54號建物稅籍資料無訛，有臺北縣稅捐稽
    徵處淡水分處94年4 月4 日北稅淡二字第0940006148號函暨
    各房屋課稅現值核計表在卷可按。核其情節，亦與原告具狀
    陳報（94年5 月20日陳報及補正暨追加狀）54號建物之事實
    上處分權人乃「許李琴」等語相符。茲原告於本院94年8 月
    19日行言詞辯論時，雖又改稱：「（問：原告就民生路54號
    建物，係列子○○為被告而起訴，現原告指該棟建物之被告
    為許李琴，不符合追加要件，有何意見？）我堅持要作被告
    名義的變更。（問：告錯人，可以直接變更被告名義？）子
    ○○部分我沒有撤回。（問：子○○有何事實上處分權？）
    因為現場都是他表示意見，所以我們認為他有事實上處分權
    」等語；然查，被告子○○曾否代許李琴為意見之表示，核
    與其究否54號建物之事實上處分權人乙節無涉。蓋倘如原告
    推論所指，則未曾到場表示意見之許李琴，何以竟同為54號
    建物之事實上處分權人？又68號建物之事實上處分權人雖為
    被告丙○○，然被告丙○○亦因業已授權乙○○代之與原告
    斡旋處理及到庭應訴，而由始至終未曾親自到場陳述意見，
    是倘如原告推論之所指，則被告丙○○何以竟又為原告認定
    之68號建物之事實上處分權人？由此已足徵原告上開推論之
    無稽。按事實上處分權實乃足以處分未辦保存登記建物之權
    限，而類似所有權權能之集合；茲「拆屋」既係事實上處分
    行為之一種，則非有事實上處分權者，當亦無從為之。準此
    以言，原告以「無」事實上處分權（即無拆除54號建物權限
    ）之子○○，為其起訴請求拆屋還地之對象，自屬無據，為
    不應准許；又54號建物之事實上處分權人既非被告子○○，
    則子○○自非因54號建物無權占用原告土地而獲有利得之人
    ，從而，原告併請求子○○給付相當於土地租金之不當得利
    ，亦因未能合致不當得利之構成要件，而不能准許。
  (三)被告卯○○、己○○部分：
    按原告之訴，依其所訴之事實，在法律上顯無理由者，法院
    得不經言詞辯論，逕以判決駁回之，民事訴訟法第二百四十
    九條第二項定有明文。又同項規定之「法律上顯無理由」，
    包括關於當事人適格要件之欠缺在內（最高法院29年度抗字
    第347 號判例意旨參照）；是倘原告或被告就為訴訟標的之
    法律關係無訴訟實施權者，當事人即非適格，原告起訴自係
    欠缺權利保護要件，應認其訴為無理由，法院並得不經言詞
    辯論，逕以判決駁回其訴（最高法院32年度上字第160 號判
    例、80年度臺上字第2378號判決、79年度臺抗字第415 號裁
    定、58年度臺上字第3434號判決意旨參照）。至所謂之「當
    事人適格」，乃指當事人就具體特定之訴訟，得以自己之名
    義為原告或被告，而受為訴訟標的法律關係之本案判決之資
    格而言（最高法院80年度臺上字第1054號判決意旨參照）；
    且當事人之適格屬權利保護要件之一，不待當事人之主張，
    法院即得本於職權而為調查。查66號建物之納稅義務人除被
    告卯○○以外，尚有訴外人許漢祥、許漢洲二人；至58號建
    物之納稅義務人除被告己○○以外，則另有訴外人許賴暇、
    許嘉凌、許再來、李牡丹、許志強六人。此均據本院職權向
    臺北縣稅捐稽徵處淡水分處函查54號建物稅籍資料無誤，並
    有臺北縣稅捐稽徵處淡水分處94年4 月4 日北稅淡二字第09
    40006148號函暨各房屋課稅現值核計表在卷可按。茲稅捐機
    關房屋稅籍紀錄表所登載之納稅義務人，雖僅係行政機關行
    使稅捐核課權責之對象，而非可據為房屋所有權人或事實上
    處分權人之唯一認定基準；然倘無其他證據資料可供參佐，
    前揭稅籍登記資料就未辦保存登記建物之事實上處分權人之
    認定，當仍具有相當程度之參考價值。況且，被告卯○○、
    己○○均曾到庭陳稱：「（問：系爭建物之歷史？）系爭建
    物起碼建了四十二年，當初本來都是草屋，是政府看我們討
    海人過生活辛苦，所以每人無息貸款33,000元，我們才原地
    原建系爭建物... 」等語（本院94年3 月11日言詞辯論筆錄
    參照），此復為原告所不爭。由系爭建物興建史以觀，足見
    系爭建物之事實上處分權，當係被告卯○○等繼承而來；且
    更足徵上開稅籍資料之可採。據此研判，系爭建物之事實上
    處分權，應係被告卯○○及訴外人許漢祥、許漢洲；被告己○○及訴外人許賴暇、許嘉凌、許再來、李牡丹、許志強等
    ，分別因繼承而共同取得。又原告固曾具狀陳報（94年5 月
    20日陳報及補正暨追加狀）66號建物之事實上處分權人僅被
    告卯○○；58號建物之事實上處分權人則僅被告己○○云云
    ，惟此不特與前開事證不符，原告亦未曾就此舉證以明其實
    ；至原告於本院94 年8 月19日行言詞辯論時，雖係稱：「
    （問：卯○○、己○○為民生路66號、58號唯一之事實上處
    分權人之依據？）我們認為他們住該處」等語，然查，上開
    建物事實上處分權之繼承，實係因被繼承人之死亡而當然發
    生，且不以繼承人之現實占有或使用為其必要，是原告執此
    而為主張，本院已不知其論據何在！按繼承人有數人時，在
    分割遺產前，各繼承人對於遺產全部為公同共有。民法第一
    千一百五十一條規定甚明。茲66號建物及58號建物之事實上
    處分權，既未經全體繼承人協議分割或訴請法院裁判分割由
    特定繼承人即被告卯○○、己○○單獨取得，則其權利自仍
    屬全體繼承人所公同共有；又權利既為公同共有，則其歸屬
    即須共同，而有合一確定之必要。乃經本院函請原告查報暨
    補正上開建物事實上處分權人之結果，原告仍係堅持以欠缺
    單獨實施本件訴訟權能之卯○○、己○○為其請求之對象，
    則其此部分之請求，即因其起訴被告不適格，而欠缺權利保
    護之要件，揆諸前揭說明，本院當亦無從准許。
七、從而，原告本於系爭土地所有人之地位，代全體共有人行使
    所有物返還請求權，請求被告戊○、壬○、寅○○、丑○○
    、丁○○○、甲○○○、庚○○、丙○○、辛○○、辰○○
    拆屋還地如主文第一項至第四項之所示；併依不當得利之法
    律關係，代全體共有人請求被告戊○、壬○、寅○○、丑○○、丁○○○、甲○○○、庚○○、丙○○、辛○○、辰○○返還不當得利如主文第五項至第八項之所示，為有理由，
    應予准許。至逾此部分之請求，則為無理由，應予駁回。
八、又所命給付之金額或價額未逾500,000 元之判決，法院應依
    職權宣告假執行，民事訴訟法第三百八十九條第一項第五款
    定有明文。本件判命被告戊○、壬○、寅○○、丑○○、丁○○○、誤許秀碧、庚○○所應給付原告之價額為15,840元
    （計算式：4.4x3,600=15,840）；被告丙○○所應給付原告
    之價額為31,428元（計算式：8.73x3,600=31,842）； 被告
    辛○○所應給付原告之價額為為37,296元（計算式：10.36x
    3,600=37,296）；被告辰○○所應給付原告之價額為11,556
    元（計算式：3.21x3,600=11,556）， 總計96,120元（計算
    式：15,840+31,428+37,296+11,556=96,120），核與上開規
    定相符，此部分自應依職權宣告假執行。至原告此部分假執
    行之聲請，其意義僅具促使本院注意假執行宣告之性質而已
    ，併此指明。又原告其餘假執行之聲請，因訴之駁回而失所
    依附，自不予准許，爰併予駁回之。
九、本件事證已臻明確，兩造其餘攻擊防禦方法及舉證，於本件
    事實之認定及判決結果不生影響，爰不逐一論列，附此敘明
    。
十、據上論結：本件原告之訴為一部有理由、一部無理由，依民
    事訴訟法第七十九條、第八十五條第一項、第三百八十五條
    第一項前段、第三百八十九條第一項第五款，判決如主文。
中　　華　　民　　國　　94　　年　　8 　　月　　24　　日
                  民事庭法  官  王慧惠
以上正本係照原本作成。
對於本件判決如有不服，應於收受送達後20日內向本院提出上訴
書狀，敘述上訴之理由，上訴於臺灣高等法院，並按他造當事人
之人數附具繕本。
中　　華　　民　　國　　94　　年　　8 　　月　　25　　日
                        書記官  周俊群
【附表一】即原告補正後之起訴狀所載
┌─────┬──────────┬────┬────┬───┬───────┬────┐
│被告姓名  │請 求 時 間 起 迄   │占地面積│申報地價│比  率│金          額│備    考│
│          │（計算不當得利之起迄│(單位:平│(單位:元│      │(單位：新臺幣)│        │
│          │時間）              │方公尺) │/ 平方公│      │              │        │
│          │                    │        │尺)     │      │              │        │
├─────┼──────────┼────┼────┼───┼───────┼────┤
│被告戊○、│自88年7 月5 日起，至│20      │760     │10%   │總計7,603元   │        │
│壬○、許進│93年7 月5 日止。    │        │        │      │              │        │
│興、丑○○├──────────┤        │        │      ├───────┤        │
│、丁○○○│自93年7 月6 日起，至│        │        │      │每年1,520元   │        │
│、甲○○○│拆屋還地之日止。    │        │        │      │              │        │
│、庚○○  │                    │        │        │      │              │        │
│(74號建物)│                    │        │        │      │              │        │
├─────┼──────────┼────┼────┼───┼───────┼────┤
│被告丙○○│自88年7 月5 日起，至│20      │760     │10%   │總計7,603元   │        │
│(68號建物)│93年7 月5 日止。    │        │        │      │              │        │
│          ├──────────┤        │        │      ├───────┤        │
│          │自93年7 月6 日起，至│        │        │      │每年1,520元   │        │
│          │拆屋還地之日止。    │        │        │      │              │        │
├─────┼──────────┼────┼────┼───┼───────┼────┤
│被告辛○○│自88年7 月5 日起，至│20      │760     │10%   │總計7,603元   │        │
│(64號建物)│93年7 月5 日止。    │        │        │      │              │        │
│          ├──────────┤        │        │      ├───────┤        │
│          │自93年7 月6 日起，至│        │        │      │每年1,520元   │        │
│          │拆屋還地之日止。    │        │        │      │              │        │
├─────┼──────────┼────┼────┼───┼───────┼────┤
│被告辰○○│自88年7 月5 日起，至│20      │760     │10%   │總計7,603元   │        │
│(52號建物)│93年7 月5 日止。    │        │        │      │              │        │
│          ├──────────┤        │        │      ├───────┤        │
│          │自93年7 月6 日起，至│        │        │      │每年1,520元   │        │
│          │拆屋還地之日止。    │        │        │      │              │        │
├─────┼──────────┼────┼────┼───┼───────┼────┤
│被告子○○│自88年7 月5 日起，至│20      │760     │10%   │總計7,603元   │        │
│(54號建物)│93年7 月5 日止。    │        │        │      │              │        │
│          ├──────────┤        │        │      ├───────┤        │
│          │自93年7 月6 日起，至│        │        │      │每年1,520元   │        │
│          │拆屋還地之日止。    │        │        │      │              │        │
├─────┼──────────┼────┼────┼───┼───────┼────┤
│被告卯○○│自88年7 月5 日起，至│20      │760     │10%   │總計7,603元   │        │
│(66號建物)│93年7 月5 日止。    │        │        │      │              │        │
│          ├──────────┤        │        │      ├───────┤        │
│          │自93年7 月6 日起，至│        │        │      │每年1,520元   │        │
│          │拆屋還地之日止。    │        │        │      │              │        │
├─────┼──────────┼────┼────┼───┼───────┼────┤
│被告己○○│自88年7 月5 日起，至│20      │760     │10%   │總計7,603元   │        │
│(58號建物)│93年7 月5 日止。    │        │        │      │              │        │
│          ├──────────┤        │        │      ├───────┤        │
│          │自93年7 月6 日起，至│        │        │      │每年1,520元   │        │
│          │拆屋還地之日止。    │        │        │      │              │        │
└─────┴──────────┴────┴────┴───┴───────┴────┘
【附表二】即原告93年12月更正訴之聲明暨準備和追加被告和撤
          回部分起訴狀所載
┌─────┬──────────┬────┬────┬───┬───────┬────┐
│被告姓名  │請 求 時 間 起 迄   │占地面積│申報地價│比  率│金          額│備    考│
│          │（計算不當得利之起迄│(單位:平│(單位:元│      │(單位：新臺幣)│        │
│          │時間）              │方公尺) │/ 平方公│      │              │        │
│          │                    │        │尺)     │      │              │        │
├─────┼──────────┼────┼────┼───┼───────┼────┤
│被告戊○、│自88年7 月6 日起，至│7.35    │760     │10%   │總計2,790元   │        │
│壬○、許進│93年7 月5 日止。    │        │        │      │              │        │
│興、丑○○├──────────┤        │        │      ├───────┤        │
│、丁○○○│自93年7 月6 日起，至│        │        │      │每年558元     │        │
│、甲○○○│拆屋還地之日止。    │        │        │      │              │        │
│、庚○○  │                    │        │        │      │              │        │
│(74號建物)│                    │        │        │      │              │        │
├─────┼──────────┼────┼────┼───┼───────┼────┤
│被告丙○○│自88年7 月6 日起，至│8.73    │760     │10%   │總計3,315元   │        │
│(68號建物)│93年7 月5 日止。    │        │        │      │              │        │
│          ├──────────┤        │        │      ├───────┤        │
│          │自93年7 月6 日起，至│        │        │      │每年663元     │        │
│          │拆屋還地之日止。    │        │        │      │              │        │
├─────┼──────────┼────┼────┼───┼───────┼────┤
│被告辛○○│自88年7 月6 日起，至│10.36   │760     │10%   │總計3,935元   │        │
│(64號建物)│93年7 月5 日止。    │        │        │      │              │        │
│          ├──────────┤        │        │      ├───────┤        │
│          │自93年7 月6 日起，至│        │        │      │每年787元     │        │
│          │拆屋還地之日止。    │        │        │      │              │        │
├─────┼──────────┼────┼────┼───┼───────┼────┤
│被告辰○○│自88年7 月6 日起，至│3.21    │760     │10%   │總計1,315元   │        │
│(52號建物)│93年7 月5 日止。    │        │        │      │              │        │
│          ├──────────┤        │        │      ├───────┤        │
│          │自93年7 月6 日起，至│        │        │      │每年243元     │        │
│          │拆屋還地之日止。    │        │        │      │              │        │
├─────┼──────────┼────┼────┼───┼───────┼────┤
│被告子○○│自88年7 月6 日起，至│129.68  │760     │10%   │總計49,275元  │        │
│(54號建物)│93年7 月5 日止。    │        │        │      │              │        │
│          ├──────────┤        │        │      ├───────┤        │
│          │自93年7 月6 日起，至│        │        │      │每年9,855元   │        │
│          │拆屋還地之日止。    │        │        │      │              │        │
├─────┼──────────┼────┼────┼───┼───────┼────┤
│被告卯○○│自88年7 月6 日起，至│20.18   │760     │10%   │總計7,665元   │        │
│(66號建物)│93年7 月5 日止。    │        │        │      │              │        │
│          ├──────────┤        │        │      ├───────┤        │
│          │自93年7 月6 日起，至│        │        │      │每年1,533元   │        │
│          │拆屋還地之日止。    │        │        │      │              │        │
├─────┼──────────┼────┼────┼───┼───────┼────┤
│被告己○○│自88年7 月6 日起，至│6.53    │760     │10%   │總計2,480元   │        │
│(58號建物)│93年7 月5 日止。    │        │        │      │              │        │
│          ├──────────┤        │        │      ├───────┤        │
│          │自93年7 月6 日起，至│        │        │      │每年496元     │        │
│          │拆屋還地之日止。    │        │        │      │              │        │
└─────┴──────────┴────┴────┴───┴───────┴────┘
【附表三】即本院94年3 月11日言詞辯論筆錄暨本院94年8 月19
          日言詞辯論筆錄所載
┌─────┬──────────┬────┬────┬───┬────┐
│被告姓名  │請 求 時 間 起 迄   │占地面積│申報地價│比  率│備    註│
│          │（計算不當得利之起迄│(單位:平│(單位:元│      │        │
│          │時間）              │方公尺) │/ 平方公│      │        │
│          │                    │        │尺)     │      │        │
├─────┼──────────┼────┼────┼───┼────┤
│被告戊○、│自90年2 月18日起，至│4.4     │760     │10%   │原告未核│
│壬○、許進│93年7 月5 日止。    │        │        │      │算出其具│
│興、丑○○├──────────┤        │        │      │體金額  │
│、丁○○○│自93年7 月6 日起，至│        │        │      │        │
│、甲○○○│拆屋還地之日止。    │        │        │      │        │
│、庚○○  │                    │        │        │      │        │
│(74號建物)│                    │        │        │      │        │
├─────┼──────────┼────┼────┼───┼────┤
│被告丙○○│自90年2 月18日起，至│8.73    │760     │10%   │原告未核│
│(68號建物)│93年7 月5 日止。    │        │        │      │算出其具│
│          ├──────────┤        │        │      │體金額  │
│          │自93年7 月6 日起，至│        │        │      │        │
│          │拆屋還地之日止。    │        │        │      │        │
├─────┼──────────┼────┼────┼───┼────┤
│被告辛○○│自90年2 月18日起，至│10.36   │760     │10%   │原告未核│
│(64號建物)│93年7 月5 日止。    │        │        │      │算出其具│
│          ├──────────┤        │        │      │體金額  │
│          │自93年7 月6 日起，至│        │        │      │        │
│          │拆屋還地之日止。    │        │        │      │        │
├─────┼──────────┼────┼────┼───┼────┤
│被告辰○○│自90年2 月18日起，至│3.21    │760     │10%   │原告未核│
│(52號建物)│93年7 月5 日止。    │        │        │      │算出其具│
│          ├──────────┤        │        │      │體金額  │
│          │自93年7 月6 日起，至│        │        │      │        │
│          │拆屋還地之日止。    │        │        │      │        │
├─────┼──────────┼────┼────┼───┼────┤
│被告子○○│自90年2 月18日起，至│69.99   │760     │10%   │原告未核│
│(54號建物)│93年7 月5 日止。    │        │        │      │算出其具│
│          ├──────────┤        │        │      │體金額  │
│          │自93年7 月6 日起，至│        │        │      │        │
│          │拆屋還地之日止。    │        │        │      │        │
├─────┼──────────┼────┼────┼───┼────┤
│被告卯○○│自90年2 月18日起，至│20.18   │760     │10%   │原告未核│
│(66號建物)│93年7 月5 日止。    │        │        │      │算出其具│
│          ├──────────┤        │        │      │體金額  │
│          │自93年7 月6 日起，至│        │        │      │        │
│          │拆屋還地之日止。    │        │        │      │        │
├─────┼──────────┼────┼────┼───┼────┤
│被告己○○│自90年2 月18日起，至│6.53    │760     │10%   │原告未核│
│(58號建物)│93年7 月5 日止。    │        │        │      │算出其具│
│          ├──────────┤        │        │      │體金額  │
│          │自93年7 月6 日起，至│        │        │      │        │
│          │拆屋還地之日止。    │        │        │      │        │
└─────┴──────────┴────┴────┴───┴────┘
【附圖】
